臺灣臺中地方法院刑事判決
109年度訴緝字第179號
公  訴  人  臺灣臺中地方檢察署檢察官
被      告  張若穎


上列被告因違反毒品危害防制條例案件，經檢察官提起公訴（ 1
07年度撤緩毒偵字第254號），本院判決如下：
    主    文
本件公訴不受理。
    理    由
一、公訴意旨略以：被告張若穎分別基於施用第一級毒品海洛因
    、第二級毒品甲基安非他命之犯意，於民國106 年11月14日
    下午，在其位於臺中市○○區○○○路○段000 號20樓之1 住處，
    以將海洛因摻入香菸內，點燃吸食之方式，施用第一級毒品
    海洛因1 次，及於同日下午，在臺中市豐原區友人住處，以
    將甲基安非他命放入玻璃球內點火燒烤而吸食煙霧之方式，
    施用第二級毒品甲基安非他命1 次。嗣於106 年11月15日下
    午6時25分許，被告搭乘由其配偶邱憶君所駕駛之車牌號碼0
    00-0000號自用小客車違規紅燈右轉，為警於臺中市○○區○○
    路○段00號攔查，經警徵得被告同意採集其尿液送驗，檢出
    嗎啡、可待因，及安非他命、甲基安非他命陽性反應，始悉
    上情。因認被告涉犯毒品危害防制條例第10條第1項、第2項
    之施用第一級、第二級毒品罪嫌等語。
二、109年1月15日修正公布，同年7 月15日施行之毒品危害防制
    條例第20條第3項規定，犯第10條之罪於觀察、勒戒或強制
    戒治執行完畢釋放後，3年後再犯第10條之罪者，適用同條
    前2項之規定。上開所謂「3年後再犯」，只要本次再犯（不
    論修正施行前、後）距最近1 次觀察、勒戒或強制戒治執行
    完畢釋放，已逾3 年者，即該當之，不因其間有無犯第10條
    之罪經起訴、判刑或執行而受影響。又修正後毒品危害防制
    條例第24條規定，業經行政院定於110年5月1日施行，修正
    後該條第2項規定「前項緩起訴處分，經撤銷者，檢察官應
    繼續偵查或起訴」，立法理由明揭「緩起訴處分是利用機構
    外之處遇，協助施用毒品者戒除毒癮，為達成戒除毒癮之目
    的，於撤銷緩起訴處分後，宜由檢察官依法繼續偵查或起訴
    ，亦即仍有現行條文第20條觀察、勒戒及強制戒治制度之適
    用，俾利以機構內之處遇方式協助其戒除毒癮，亦得為不同
    條件或期限之緩起訴處分，爰參考刑事訴訟法第253條之3第
    1項規定，修正第2項規定。」從而，就施用毒品之案件，其
    緩起訴處分經撤銷者，即仍有觀察、勒戒及強制戒治制度之
    適用。另最高法院110年度台非字第98號於110年5月5日判決
    經由徵詢程序達成統一見解，亦認檢察官對施用毒品之被告
    得為附命完成戒癮治療之緩起訴處分（下稱附命緩起訴處分
    ），排除觀察、勒戒及起訴（含聲請簡易判決處刑）規定的
    適用，被告在「戒癮治療」完成前，難認得與觀察、勒戒「
    已執行完畢」之情形等同視之。被告於緩起訴期間既未完成
    戒癮治療，因不等同曾受觀察、勒戒執行完畢之處遇，自應
    回復原緩起訴處分不存在之狀態，由檢察官依現行法規定為
    相關處分，不得逕行起訴，倘逕行起訴，得認其起訴之程序
    違背規定，且無從補正，自應為不受理之判決。
三、修正後毒品危害防制條例第35條之1第2款規定，係仿87年5 
    月20日修正施行之第35條所增訂，然斯時毒品危害防制條例
    對施用毒品者戒癮治療處遇方式僅有「觀察、勒戒或強制戒
    治」一途，與之後歷次修法已得為多元處遇，難以相提並論
    ，適用上應與時俱進，且該條文第2 款前段所稱「依修正後
    規定處理」，未明文應一律依職權裁定觀察、勒戒。則法院
    對於審判中之案件，視個案情形，分別裁定令入勒戒處所觀
    察、勒戒，或判決不受理，使檢察官衡酌判斷如何經由多元
    化之緩起訴處遇達成戒除毒癮目的，均屬之。準此，就再犯
    第10條之罪，距最近1次觀察、勒戒或強制戒治執行完畢釋
    放後，已逾3年者，法院依職權裁定觀察、勒戒，或為不受
    理判決，依憑法條文義、立法理由，或基於被告利益、修法
    意旨，均屬有據，為求彈性適用，於程序經濟及被告利益間
    取得平衡，並參酌毒品危害防制條例為維護國民身心健康之
    立法目的，暨本次修正後毒品危害防制條例第24條已擴大檢
    察官對施用毒品者附條件緩起訴之範圍，使其能視個案具體
    情節給予適當多元處遇之修法精神，法院自得斟酌個案情形
    ，擇一適用。
四、按刑事訴訟法第303 條第1 款規定，案件有起訴之程序違背
    規定之情形者，應諭知不受理之判決。此所稱起訴之程序違
    背規定，係指檢察官提起公訴之訴訟行為於程序上有違法律
    之規定而言。而提起公訴之訴訟行為是否於程序上有違法律
    規定，原則上，固是以起訴時所存在之事項及法律規定為判
    斷，惟檢察官起訴後始發生之情事變更事由，致法院不能為
    實體審理及判決亦屬「起訴之程序違背規定」。又犯毒品危
    害防制條例第10條之罪，由檢察官聲請法院裁定觀察、勒戒
    確定，在該觀察、勒戒處分執行之前，縱有再犯同條之罪之
    情形，因行為人未曾受觀察、勒戒或強制戒治執行完畢之處
    分，即與法定訴追之要件不符，自仍應由檢察官就後案聲請
    法院裁定觀察、勒戒，再由檢察官依保安處分執行法第4條
    之1規定執行其一，若檢察官逕對後案起訴或聲請簡易判決
    處刑，顯屬不合，其起訴之程序違背規定，法院應諭知不受
    理之判決，始為適法（最高法院100 年度台非字第184 號判
    決意旨參照）。是行為人倘多次施用毒品犯行，法院僅需裁
    定1 個保安處分，縱經法院多次裁定送觀察、勒戒，亦僅執
    行其一，是行為人於經裁定送觀察、勒戒執行完畢前，無論
    其施用毒品級別如何，亦不問有多少次施用毒品犯行，均為
    該次保安處分程序之效力所及，而不另論罪。另修正後毒品
    危害防制條例既已賦予檢察官視個案不同而為觀察、勒戒或
    附命緩起訴處分之裁量，復涉施用毒品者人身自由之剝奪及
    受多元處遇之選擇，攸關其權益，故法院視個案情形，如認
    檢察官未及審酌被告有無不適合附命緩起訴處分之情形，而
    逕予聲請觀察、勒戒或起訴，顯屬不利或有失公平者，自得
    認起訴之程序違背規定，且無從補正而為不受理之判決，俾
    由檢察官再行斟酌而為適法之裁量。　
五、經查：
（一）被告前於101 年間，因施用第一級毒品案件，經本院以10
      1 年度毒聲字第499 號裁定送觀察、勒戒，因認無繼續施
      用毒品之傾向，於102 年3 月1 日執行完畢釋放，並由臺
      灣臺中地方檢察署檢察官以102 年度毒偵緝字第32號為不
      起訴處分確定，其迄至上揭施用毒品犯行前未曾有受觀察
      、勒戒或強制戒治之紀錄等情，有臺灣高等法院被告前案
      紀錄表可參，足認本件起訴書認定被告於106 年11月14日
      下午分別施用第一級毒品海洛因及第二級毒品甲基安非他
      命各1次之行為，距其最近1 次經觀察、勒戒執行完畢釋
      放後，已逾3 年。
（二）嗣被告於本案犯行後之107 年12月21日，因施用毒品案件
      ，經臺灣新北地方法院於109 年8 月13日以109 年度審訴
      緝字第50號裁定令入勒戒處所觀察、勒戒後，因認有繼續
      施用毒品之傾向，再經該院於110 年1 月11日裁定令入戒
      治處所施以強制戒治，於110 年5 月19日因免除戒治處分
      而出所等情，有上開刑事裁定、臺灣高等法院被告前案紀
      錄表各1 份可資為憑。從而，本件被告於106 年11月14日
      施用第一級毒品海洛因及第二級毒品甲基安非他命之時間
      ，既係於前開觀察、勒戒及強制戒治執行完畢之前，即應
      為該次觀察、勒戒及強制戒治效力所及。
（三）被告前揭施用毒品犯行，前經臺灣臺中地方檢察署檢察官
      於107年3月30日以107年度毒偵字第264號為附命緩起訴處
      分，並經臺灣高等檢察署臺中檢察分署檢察長於107年4月
      23日以107年度上職議字第2642號駁回職權再議確定（緩
      起訴期間為2年，自107年4月23日起至109年4月22日止；
      履行戒癮治療期間自107年4月23日起至108年12月22日止
      ），其後被告在緩起訴期間前之105年9月19日，故意犯公
      共危險罪，經臺灣臺中地方檢察署檢察官依職權以107 年
      度撤緩字第423號處分書撤銷上開附命緩起訴處分，有上
      開緩起訴處分書、臺灣高等檢察署臺中檢察分署處分書、
      撤銷緩起訴處分書及被告之臺灣高等法院被告前案紀錄表
      附卷可稽。然上開附命緩起訴處分既經檢察官撤銷，且於
      緩起訴期間未完成戒癮治療，因不等同曾受觀察、勒戒或
      強制戒治執行完畢之處遇，自應回復原緩起訴處分不存在
      之狀態，由檢察官依現行法規定為相關處分，不得逕行起
      訴。檢察官依修正前毒品危害防制條例規定提起公訴，起
      訴程序固未違背修正前之規定，然依前開說明，允宜依修
      正後毒品危害防制條例第20條第3 項、第24條等規定，由
      檢察官基於一次性之整體規劃而重啟處遇程序，視被告個
      案情形，是否適合「觀察、勒戒或強制戒治」，或再給予
      不同條件或期限之「附命緩起訴處分」之機會或認定是否
      併入被告後案觀察、勒戒效力而不再另為處分等，故認本
      件起訴程序違背規定，且無從補正，爰不經言詞辯論，逕
      諭知不受理之判決。
據上論斷，應依刑事訴訟法第303 條第1 款、第307 條，判決如
主文。
本案經檢察官林忠義提起公訴。
中　　華　　民　　國　　110 　年　　10　　月　　14　　日
                  刑事第十六庭  審判長法  官 江彥儀  
　　　　　　　　　　　　　　　　　　　法  官 呂超群
　　　　　　　　　　　　　　　　　　　法  官 吳金玫 
以上正本證明與原本無異。
如不服本判決應於收受判決後20日內向本院提出上訴書狀，並應
敘述具體理由；其未敘述上訴理由者，應於上訴期間屆滿後20日
內向本院補提理由書（均須按他造當事人之人數附繕本）「切勿
逕送上級法院」。
                                     書記官  劉桉珍
中　　華　　民　　國　　110 　年　　10　　月　　14　　日